臺灣板橋地方法院刑事判決　　　　　　　 96年度易字第533號
公　訴　人　臺灣板橋地方法院檢察署檢察官
被　　　告　甲○○
上列被告因竊佔案件，經檢察官提起公訴（95年度偵字第17979
號），本院判決如下：
    主  文
甲○○無罪。
    理  由
一、公訴意旨略以：被告甲○○與案外人張秀蘭原有金錢消費借
    貸關係往來，張秀蘭因積欠被告新台幣（下同）200 萬元，
    乃於民國95年4 月15日以其夫黃信義之名義與被告簽訂租賃
    契約，將臺北縣三重市○○街6 號1 、2 樓、6 號2 樓之1
    （起訴書誤載為6 之1 號2 樓）、6 之1 號等建物出租予被
    告，約定租賃期限自95年4 月15日起至102 年4 月14日止，
    用以抵償前開張秀蘭所積欠之金錢，惟上開建物早於91年6
    月19日因買賣業已移轉登記為告訴人乙○○所有，而被告迄
    於95年5 月間某日經由告訴人告知，亦已知悉系爭建物為其
    所有，張秀蘭無權轉租，被告屬無權占有，仍意圖為自己不
    法利益，繼續佔有使用上開建物，幾經告訴人要求，皆置之
    不理，堅持不返還上開建物。因認被告涉有刑法第320 條第
    2 項之竊佔罪嫌。
二、公訴意旨認被告甲○○涉有竊佔犯行，係以：(1)被告之供述
    ；(2)臺北縣政府警察局員警工作紀錄簿；(3)存證信函影本、
    中華民國郵政掛號郵件收件回執；(4)不動產買賣契約書、臺
    北縣三重地政事務所建物所有權狀、土地所有權狀；(5)本院
    95年度重簡字第1967號宣示判決筆錄；(6)現場照片10幀等證
    據資料，為其主要論據。訊據被告堅決否認有何竊佔之犯行
    ，辯稱：因為張秀蘭積欠我將近5 百萬元的債務，所以才以
    她先生黃信義的名義與我簽立前揭建物的租賃契約，出租前
    揭建物來抵償債務，租約是7 年。前揭建物是黃信義在好幾
    年前買的，這是鄰居大家都知道的事情，我在承租該建物時
    ，不知道該建物已經過戶給乙○○了，直到乙○○在95年5
    月間來找我的時候，我才知道過戶的事情，我不是不還前揭
    建物，但我也是受害者，所以我一定要查證清楚，確認乙○
    ○是否是前揭建物的真正所有權人，因為當初簽訂租約時，
    張秀蘭及黃信義都聲稱前揭建物是他們的。後來我已和乙○
    ○在95年12月5 日達成協議，我同意將前揭建物歸還乙○○
    ，乙○○則承認我沒有竊佔的犯意，不再追究我的刑責，且
    其實我早在95年11月間就已經先行撤出前揭建物，後來乙○
    ○又將前揭建物轉賣給陳秋混等語。
三、按「犯罪事實應依證據認定之，無證據不得認定犯罪事實」
    、「不能證明被告犯罪者，應諭知無罪之判決」，刑事訴訟
    法第154 條第2 項、第301 條第1 項分別定有明文。申言之
    ，犯罪事實之認定應憑證據，如未能發現相當證據，或證據
    不足以證明，自不能以推測或擬制之方法，作為裁判基礎（
    最高法院40年台上字第86號判例意旨參照）；且認定犯罪事
    實所憑之證據，雖不以直接證據為限，間接證據亦包括在內
    ，然而無論直接證據或間接證據，其為訴訟上之證明，須於
    通常一般之人均不致有所懷疑，而得確信其為真實之程度者
    ，始得據為有罪之認定，倘其證明尚未達到此一程度，而有
    合理之懷疑存在而無從使事實審法院得有罪之確信時，即應
    由法院為諭知被告無罪之判決（最高法院76年台上字第4986
    號判例意旨參照）。再者，檢察官對於起訴之犯罪事實，仍
    應負提出證據及說服之實質舉證責任。倘其所提出之證據，
    不足為被告有罪之積極證明，或其指出證明之方法，無從說
    服法院以形成被告有罪之心證，基於無罪推定之原則，自應
    為被告無罪判決之諭知（參照最高法院92年台上字第128 號
    判例意旨）。
四、經查：
  (一)按所謂竊佔他人之不動產，係指違背他人之意思，擅自佔據
    他人之不動產，而侵害他人對該不動產之所有權或支配權而
    言。惟行為人主觀上必須具備竊佔犯意，且意圖為自己或第
    三人不法之利益，而為佔據之行為，始足以構成竊佔罪；倘
    行為人主觀上欠缺構成要件故意，或不具備為自己或第三人
    不法利益之意圖，則無由構成本罪，其理甚屬灼然。
  (二)查前揭建物及其坐落土地原係張秀蘭、黃信義夫妻所有，嗣
    於91年5 月30日簽訂買賣契約出賣給告訴人乙○○，並於91
    年6 月19日完成所有權移轉登記之事實，有前揭建物及其坐
    落土地之不動產買賣契約書影本、協議書影本各1 份及臺北
    縣三重地政事務所建物所有權狀影本、土地所有權狀影本各
    4 份附卷可稽（參見偵查卷第7 至14、77至82頁）。惟告訴
    人嗣又自95年1 月1 日起，將前揭建物出租於張秀蘭，期間
    為1 年等情，此經告訴人於警詢中陳述明確，並有房屋租賃
    契約書影本1 份在卷為佐（參見偵查卷第129 頁）。足見告
    訴人雖已係前揭建物之所有權人，但該建物在95年間既出租
    於張秀蘭，自係仍由張秀蘭夫妻使用支配甚明。嗣黃信義復
    於95年4 月15日將前揭建物出租於被告，此亦有房屋租賃契
    約書影本1 份附卷為憑（參見偵查卷第122 至125 頁），且
    依被告於偵查中所供，其亦係自95年4 月15日該日起使用前
    揭建物經營食品店。衡以張秀蘭夫妻於95年間既係前揭建物
    實際使用者，外觀上自易使人誤認渠等係有權出租前揭建物
    之人，故倘依被告所辯，其乃係誤信黃信義或張秀蘭有權出
    租前揭建物，遂於95年4 月15日與黃信義簽訂租約，進而使
    用該建物作為食品店，亦難謂與常情不合。況依公訴意旨所
    指，被告係迄至95年5 月間某日經由告訴人告知，始知前揭
    建物係告訴人所有，張秀蘭夫妻並無權轉租。可見依公訴意
    旨所認，被告於95年4 月15日佔據前揭建物當時，亦確實不
    知前揭建物係告訴人所有，其主觀上自應係認張秀蘭夫妻有
    權出租無疑。故由上以觀，被告自95年4 月15日起雖有佔據
    前揭建物之事實，且其縱然於告訴人在95年5 月間請求歸還
    前揭建物時，仍不願歸還，但其於佔據前揭建物之初，主觀
    上顯然係認為本於其與黃信義所簽之租賃契約，其乃係合法
    有權佔據前揭建物之人，其主觀上當無擅自佔據之竊佔故意
    ，亦無為自己或第三人不法利益之意圖可言。從而，被告佔
    據前揭建物，即與竊佔罪之構成要件有間，嗣後即便其不予
    歸還或遲於歸還前揭建物給告訴人，亦無法繩以竊佔之犯行
    。
五、綜上所述，被告究否確有竊佔之犯行，尚無足夠之證據予以
    證明，本院認為仍存有合理之懷疑，猶未到達確信其為真實
    之程度，自不能遽認被告確有被訴之竊佔犯行。此外，檢察
    官復未提出其他積極證據，資以證明被告確有其所指之竊佔
    犯行，揆諸首揭法律規定與說明，既無足夠證據確信公訴意
    旨之指述為真實，不能證明被告犯罪，本院自應為被告無罪
    判決之諭知。
據上論斷，應依刑事訴訟法第301 條第1 項，判決如主文。
本案經檢察官楊展庚到庭執行職務。
中　　華　　民　　國　　96　　年　　7 　　月　　19　　日
　　　　　　　　　刑事第十三庭  審判長法　官  戴嘉清
                                      法  官  林晏鵬
                                      法  官  陳信旗
以上正本證明與原本無異。
如不服本判決，應於判決送達後10日內向本院提出上訴狀。
                                      書記官  陳昭綾
中　　華　　民　　國　　96　　年　　7 　　月　　19　　日
